【裁判字號】    89,上訴,4017
【裁判日期】    900323
【裁判案由】    違反著作權法
【裁判全文】
臺灣高等法院刑事判決                          八十九年度上訴字第四○一七號
    上  訴  人
    即  被  告    丙○○
    選任辯護人    許俊仁
右上訴人因違反著作權法案件，不服臺灣士林地方法院八十八年訴字第五九六號，中
華民國八十九年十月十六第一審判決（起訴案號：臺灣士林地方法院檢察署八十八年
度偵字第一五三九號）提起上訴，本院判決如左：
    主  文
原判決撤銷。
丙○○共同連續擅自以重製之方法侵害他人著作財產權，處有期徒刑陸月，如易科罰
金，以參佰元折算壹日。
    事  實
一、丙○○明知如附表一之MS-DOS 6.22等電腦程式軟體，分別係屬戊○○○公司（
    Microsoft Corp.下稱微軟公司）、丁○○○○公司（Adobe Systems Inc.下稱
    奧多比公司）、己○○○公司（Novell, Inc.下稱網威公司）及庚○○○股份有
    限公司（下稱倚天公司）享有著作財產權之著作，非經各該公司之同意或授權不
得擅自重製。竟於民國八十三年七月間起，未經微軟公司、奧多比公司、網威公
    司及倚天公司之同意或授權，基於概括之犯意聯絡，與不詳姓名年籍之成年工讀
    生數名，共同連續多次在設於臺中市○○○街二號之百客資訊股份有限公司內，
    擅自利用甲○○○○將附表一之前揭有著作權電腦程式軟體予以燒拷重製於附表
    二之光碟片內（即俗稱大補帖），丙○○於公司結束營業後將之攜回臺中市○○
    街三十巷九號十一樓之四十九之住處存放。嗣於八十六年九月二十六日，法務部
    調查局臺北市調查處（下稱台北市調查處）因查緝丙○○製作之「軍火教父全球
    連線大全」連線網頁販槍案件，前往丙○○臺中市○○街三十巷九號十一樓之四
    十九之住處搜索，並扣得丙○○所有於上開公司燒拷光碟片五十一片，內含附表
    二以重製之方法侵害他人著作財產權之大補帖光碟十三片及供燒拷重製用之甲○○○○一臺。
二、案經微軟公司、奧多比公司、網威公司及倚天公司訴請及法務部調查局臺北市調
    查處移送臺灣臺北地方法院檢察署檢察官呈請臺灣高等法院檢察署檢察長核轉臺
    灣士林地方法院檢察署檢察官偵查起訴。
    理  由
一、訊據上訴人即被告丙○○固坦承於前揭時地為臺北市調查處查扣光碟片五十一片
    及燒錄機一臺之事實，惟矢口否認有何違反著作權法之犯行，辯稱：扣案之五十
    一片光碟係伊以前開設百客公司成立自行車網站時，因當時工讀生逾三、四十人
    ，不知那位工讀生所遺留下來的，伊不知該五十一片大補帖裡有什麼東西，但依
    據查扣之資料，當時已無人使用  WINDOWS 3.1 之軟體，這是很舊的軟體，且沒
    有被查到空白光碟片及機器，亦無從事燒錄之電腦，只有燒錄機是無法從事重製
    ，而當時買燒錄機係準備將伊的資料備份用的，況本件亦沒有搜索到帳冊及收據
    ，故伊沒有販賣之事實，倘伊有拷貝的話，燒錄機應與電腦連線才能使用云云；
    辯護人為被告辯護稱：被告於八十六年間，對電腦資訊等操作能力有限，殊無可
    能於八十三年七月間，有利用甲○○○○燒烤重製光碟片之能力。扣案之光碟片
    內有無重製告訴人之電腦軟體？重製之片數？並無其他積極證據證明，遽論被告
    重製十三片光碟，亦難令人信服依告訴代理人洪仁杰律師及證人壬○○之供詞，
    均不足以證明系爭光碟片內有告訴人之電腦軟體，且光碟片業已滅失，無從查證
    ，而除此之外，亦無其他積極證據證明光碟片內有燒拷告訴人之電腦軟體云云。
二、經查：
（一）附表一之電腦程式軟體分別係微軟公司、奧多比公司、網威公司、倚天公司享
      有著作權之著作，有著作權證書影本及宣誓書影本在卷可稽。
（二）被告經查扣之五十一片光碟片中，其中附表二之十三片光碟片內盜拷前揭告訴
      人公司附表一享有著作權之電腦程式軟體之事實，業經證人即台北市調查處調
      查員乙○○於原審審理時證稱：該案件是伊承辦，當時在被告開設之網站查出
      網站售槍案件，故到被告家搜索，搜索到扣押物品清單所載之物，而該光碟是
      先經由台北市調查處汪可怡看過，再請松崗電腦圖畫資料股份有限公司（下稱
      松崗公司）及微軟公司幫忙勘驗，並列印內容目錄予市調處，而臺灣臺北地方
      法院檢察署八十六年度偵字第二二八○四號第二卷第一百十七頁至一百二十七
      頁的目錄是洪仁杰律師整理出來的等語（見原審卷第一三六頁至第一三八頁）
      ；復據證人即告訴代理人洪仁杰律師於原審審理時證稱：製作目錄當天，伊帶
      微軟公司的工程師到臺北市○○路台北市調查處，他們帶手提電腦勘驗全部的
      光碟，只要是侵害商業軟體聯盟成員之軟體，即表列出來，其中附表二之十三
      片光碟侵害商業軟體聯盟的成員附表一之軟體，該等光碟片均有塑膠套的外包
      裝等語（見原審卷第一三九頁至第一四○頁）；另依證人即松崗公司產品行銷
      處處長壬○○於原審審理時結證稱：伊曾參與微軟公司受侵權軟體的辨認工作
      ，亦曾幫調查員檢驗過大補帖之產品，三年前光碟不像現在這麼普遍，因為伊
      之公司有雷射印表機可以把光碟裡面的東西印出來，所以台北市調查處汪可怡
      請伊幫忙，勘驗後伊將結果列印目錄給調查員，目錄可顯示光碟裡面有何軟體
      ，卷附二張目錄是伊列印給調查員，目錄內有附表一編號二、三、六、七、十
      、十一、十二、十三之軟體，但應該不只二張等語（見原審卷第一一四頁至第
      一一五頁）屬實。經核對證人即洪仁杰律師所製作勘驗告訴人公司被侵害之電
      腦程式軟體紀錄（見偵查卷第四十九頁至第六十九頁），核與告訴人公司所告
      訴被侵害之軟體程式大致相符，是被告經查扣五十一片光碟片，其中附表二之
      十三片光碟片內盜拷前揭告訴人公司附表一之軟體應堪認定。被告及辯護人上
      開所辯，核屬飾卸之詞，要無足採。至扣案光碟片雖含有其他之軟體，惟告訴
      人公司於提出告訴時，無法確認係其等公司之著作，爰就該部分不予提出告訴
    ，業經證人洪仁杰律師到院證述在卷，爰就該等部分不予審理，附此敘明。
（三）又據證人壬○○列印勘驗被告扣案之光碟片之目錄內，有侵害附表一編號二、
      三、六、七、十、十一、十二、十三之軟體，而據卷附該目錄所載拷貝該等軟
      體之時間最早於八十三年七月間（見偵查卷第七十三頁、第七十四頁），是被
      告重製告訴人公司之電腦程式軟體之時間，係自八十三年七月間起，應堪以認
      定。被告於前案妨害秩序罪案卷內自陳：伊係於八十四年十一月間始買燒錄機
      ，於八十五年二、三月間始買拷貝片來作主機備份資料用云云（見八十六年度
      偵字第二二八○四號卷第二冊第四十七頁反面，影印筆錄附本院卷），其供述
      與前開證據於日期上殊有未合，顯屬不實之陳述，洵非可採。
（四）被告供陳：該扣押光碟片係工讀生遺留下來的等語，查該工讀生既係被告所僱
      用，所重製如附表二之電腦程式軟體復利用公司之甲○○○○盜拷並存置於公
      司所用之光碟片，而非工讀生個人所自行重製之光碟，並於公司結束營業時攜
      回住處，所重製如附表二之電腦程式軟體，顯係供公司業務上使用，被告與其
      所僱用不詳姓名年籍之成年工讀生間，顯具有犯意之聯絡及行為之分擔，甚明
      。另被告辯稱：該燒錄機係將網路主機數據紀錄資料備份用的云云。然查，前
      揭扣押之盜拷光碟片及甲○○○○係於被告臺中市○○街三十巷九號十一樓之
      四十九之住處查獲，有法務部調查局臺北市調查處搜索及扣押筆錄在卷可憑，
      如非被告所有之物，被告何以存放於住處？且被告亦曾於臺北市調查處及偵查
      中自白：扣押之五十一片大補帖成品、燒錄機及數據機均係伊所有，伊拷貝這
      些大補帖是為了自用備份，空白光碟片是其和燒錄機一起買的云云（臺灣臺北
      地方法院檢察署八十六年度偵字第二二八○四號卷第二冊第二十七頁背面、二
      十八頁正面、四十七頁背面，影印筆錄附本院卷），被告自承扣案之五十一片
      光碟及燒錄機均係其所有；且經證人洪仁杰及壬○○供述附表二之電腦程式軟
      體係重製於扣案十三片之光碟片上，且其中附表一之軟體重覆出現在上開十三
      片之光碟內，業經證人洪仁杰證述在卷，詳附表二所載，是被告重製附表一之
      軟體如係為自用，何以同一軟體程式不斷重覆於不同之光碟片上，是被告重製
      上開電腦程式軟體於光碟上，當非僅供自用，是否重製供公司員工業務上使用
      ，非無可能，因未經查獲帳冊且扣案光碟數量不多，而無積極證據足以證明被
      告是否意圖供銷售或出租，固無從擬制推測被告有銷售或出租之意圖，惟被告
      係重製他人著作，洵可認定。
（五）證人即任職於被告網站之工讀生辛○○於本院調查時固到庭證稱：伊是在大三
      時在被告那裡服務，在八十六年或八十七年間，伊任職約半年左右，伊去時公
      司本來只有三、四個人，後來增加到三、四十個人，丙○○所僱用的人，大部
      分是工讀生。被告丙○○沒有叫我們利用甲○○○○將庚○○○股份有限公司
      、己○○○公司、戊○○○公司、丁○○○○公司的電腦腦體燒拷到光碟上，
      伊跟其他的工讀生，也沒有利用甲○○○○燒拷光碟。伊不知道公司何時有甲○○○○，被告應該不懂電腦，被告都會問我們，不是很內行（見本院卷第七
      十六頁至第七十八頁）云云。證人辛○○證稱伊與其他工讀生並未利用甲○○○○燒拷光碟，則該公司購置甲○○○○做何用途？殊令人費解。而被告於前
      案妨害秩序罪案卷內自陳：伊買燒錄機及拷貝片係作主機備份資料用云云（見
      八十六年度偵字第二二八○四號卷第二冊第四十七頁反面，影印筆錄附本院卷
      ），然除扣案之五十一片大補帖外，並查無被告所稱「主機備份資料」之光碟
      片，由此足徵被告購買甲○○○○之目的，應係使用甲○○○○重製他人著作
      ，並非製作「主機備份資料」。另證人辛○○前開證言，僅足以證明被告對於
      電腦並非內行，可能欠缺重製之技術（使用甲○○○○，拷貝大補帖之技術）
      ，惟此尚不足以證明被告並未與所僱用之工讀生因業務之需共同重製他人著作
      而製作大補帖。參諸前述被告於公司網站結束營業後，仍將扣案之五十一片大
      補帖存放於其住處等情以觀，反而足以證明被告與不詳姓名年籍之成年工讀生
      數名間，就重製他人著作（燒錄成大補帖）之行為，具有犯意之聯絡，而推由
      不詳姓名年籍之成年工讀生數名共同實施重製犯行，蓋如被告所辯扣案之大補
      帖係工讀生所個人重製者，為何於其離職時未一併攜走，而由被告保有扣案之
      大補帖光碟片？此外，復有贓證物品清單所示之甲○○○○一台、附表二之光
      碟片可稽，事證明確，被告之犯行洵堪認定。被告所辯，無非飾卸之詞，委無
      足取。
三、按著作權法第九十一條第二項之意圖銷售或出租而擅自以重製方法侵害他人之著
    作財產權罪之構成要件，在主觀上須有銷售或出租之意圖始足該當，本件扣押之
    光碟片僅十三片，復無其他空白光碟片或其他帳冊、收據可資佐證其有意圖銷售
    或出租之犯意，依「罪證有疑，利於被告」之證據法則，核其所為應係犯著作權
    法第九十一條第一項之擅自以重製之方法侵害他人之著作財產權罪，公訴人論以
    同法第九十一條第二項之意圖銷售或出租而擅自以重製方法侵害他人之著作財產
    權罪，尚有未洽，惟社會基本事實同一，爰依法變更起訴法條。惟被告行為後，
    著作權法於八十七年一月二十一日修正公布，同年月二十三日施行，同法第九十
    一條第一項同有處罰規定，比較新舊法，其法定刑相同，依刑法第二條第一項前
    段，應適用裁判時之著作權法第九十一條第一項論處。被告與不詳姓名年籍之成
    年工讀生數名共同重製他人著作，其犯意聯絡及行為分擔，均為共同正犯。又被
    告先後多次犯行，時間緊接，罪名與構成要件相同，顯係基於概括犯意而為，應
    依連續犯規定論以一罪，惟衡量本案情節，不予加重其刑。
四、原審予以論罪科刑，固非無見。惟查：（一）被告基於概括之犯意，與不詳姓名
    年籍之成年工讀生數名，共同連續多次在臺中市○○○街二號之百客資訊股份有
    限公司內，擅自重製他人著作，原判決對於共同正犯部分未予論究；（二）扣案
    之五十一片光碟片係於被告丙○○設於臺中市○○街三十巷九號十一樓之四十九
    之住處所扣得，而揆諸前開光碟片之內容，確列有當時已鮮少使用 WINDOWS 3.1
    之舊版軟體（按於被告重製行為後通行之軟體為 WINDOWS 95 或 WINDOWS 98 等
    新版軟體），且當場並未查獲空白光碟片及機器，亦無從事燒錄之電腦，足徵被
    告於查獲之「當時」確無從事重製之行為，其重製之行為於查獲之前業已停止。
    尚不宜與查獲時仍繼續重製犯行之情形同視，原判決關於此節未加斟酌，均有未
    洽。被告上訴意旨，仍執陳詞，空言否認犯罪，雖無理由，惟原判決既有前述可
    議之處，仍屬無可維持，自應由本院予以撤銷改判。爰審酌被告犯罪之動機、目
    的、手段、素行、智識程度、侵害著作財產權時間已久遠，且嗣後業經停止其犯
    行，及犯罪後之態度等一切情狀，量處如主文第二項所示之刑，併同時諭知易科
    罰金之折算標準。
五、扣案如附表二所載之盜拷光碟十三片及甲○○○○一臺，雖經臺灣臺北地方法院
    檢察署檢察官於八十八年三月十一日處分發還被告丙○○，並由被告於同年四月
    八日受領取回，此有臺灣臺北地方法院檢察署檢察官扣押（沒收）物品處分命令
    及臺灣臺北地方法院檢察署扣押物沒收物受領書各一紙在卷可稽（八十八年度偵
    字第一五三九號卷第十八頁至第二十頁），該扣案之盜拷光碟十三片及甲○○○○一臺固係被告所有，供犯罪所用之物，並已發還予被告，惟經被告於原審審理
    時自陳因該光碟片不合法已扔掉，燒錄機已賣掉等語（見原審卷第九十九頁），
    爰不諭知沒收，附此敘明。至另扣案如贓證物品清單所載其餘三十八片光碟，固
    有其他軟體，惟此部分之犯罪事實，未據告訴權人提出告訴，且與本件犯罪無關
    ，爰不另為沒收宣告之諭知，併此敘明。
據上論斷，應依刑事訴訟法第三百六十九條第一項前段、第三百六十四條、第二百九
十九條第一項前段、第三百條，著作權法第九十一條第一項，刑法第十一條前段、第
二條第一項前段、第二十八條、第五十六條、刑法第四十一條第一項，罰金罰鍰提高
標準條例第二條，判決如主文。
本案經檢察官李金定到庭執行職務。
中    華    民    國      九十    年        三      月      二十三      日
                              臺灣高等法院刑事第二十二庭
                                  審判長法  官  許  正  順
                                        法  官  林  明  俊
                                        法  官  邱  同  印
右正本證明與原本無異。
被告不得上訴。
檢察官如不服本判決應於收受送達後十日內向本院提出上訴書狀，其未敘述上訴之理
由者並得於提起上訴後十日內向本院補提理由書（均須按他造當事人之人數附繕本）
。
                                        書記官  莊  昭  樹
中    華    民    國      九十    年        三      月      二十六      日
附錄本案論罪科刑法條全文
著作權法第九十一條第一項：
擅自以重製之方法侵害他人之著作財產權者，處六月以上三年以下有期徒刑，得併科
新臺幣二十萬元以下罰金。
附表一：
┌──┬────────────┬─────────────┐
│編號│     被侵害之著作       │           著作權人       │
├──┼────────────┼─────────────┤
│一  │     MS-DOS 6.22        │           微軟公司       │
├──┼────────────┼─────────────┤
│二  │     OFFICE 4.3         │           微軟公司       │
├──┼────────────┼─────────────┤
│三  │     WINDOWS 3.1        │           微軟公司       │
├──┼────────────┼─────────────┤
│四  │     WINDOWS 95         │           微軟公司       │
├──┼────────────┼─────────────┤
│五  │     PROJECT 4.0        │           微軟公司       │
├──┼────────────┼─────────────┤
│六  │     FOXPRO 2.5         │           微軟公司       │
├──┼────────────┼─────────────┤
│七  │     VISUALBASIC 4.0    │           微軟公司       │
├──┼────────────┼─────────────┤
│八  │     WORKS 3.0          │           微軟公司       │
├──┼────────────┼─────────────┤
│九  │     TYPEMANAGER 2.O2   │           奧多比公司     │
├──┼────────────┼─────────────┤
│十  │     PHOTOSHOP 3.O      │           奧多比公司     │
├──┼────────────┼─────────────┤
│十一│     PAGEMAKER 6.0      │           奧多比公司     │
├──┼────────────┼─────────────┤
│十二│     NETWARE 3.12       │           網威公司       │
├──┼────────────┼─────────────┤
│十三│     USERS 250          │           網威公司       │
├──┼────────────┼─────────────┤
│十四│     ETEN 3.53          │           倚天公司       │
├──┼────────────┼─────────────┤
│十五│     ETEN 2000          │           倚天公司       │
└──┴────────────┴─────────────┘
附表二：
┌──┬─────────────────────────┬────┐
│編號│        內含程式種類                              │ 片數   │
├──┼─────────────────────────┼────┤
│ 一 │  NETWARE 3.12  、USERS 250                       │ 一     │
├──┼─────────────────────────┼────┤
│ 二 │  ETEN 3.53、 MS-DOS 6.22、 OFFICE 4.3            │        │
│    │  WINDOWS 3.1、 PROJECT 4.0、 FOXPRO 2.5          │ 二     │
│    │  WORKS 3.0 、 TYPEMANAGER 2.O2、 PHOTOSHOP 3.O   │        │
├──┼─────────────────────────┼────┤
│ 三 │  ETEN 2000 、 OFFICE 4.3、 FOXPRO 2.5            │ 一     │
│    │  VISUALBASIC 4.0 、PHOTOSHOP 3.O                 │        │
├──┼─────────────────────────┼────┤
│ 四 │  NETWARE 3.12  、USERS 250                       │ 一     │
├──┼─────────────────────────┼────┤
│ 五 │  ETEN 2000 、 WINDOWS 95 、PAGEMAKER 6.0         │ 四     │
├──┼─────────────────────────┼────┤
│ 六 │  MS-DOS 6.22 、OFFICE 4.3、 WINDOWS 3.1          │ 一     │
│    │  WINDOWS 95                                      │        │
├──┼─────────────────────────┼────┤
│ 七 │  MS-DOS 6.22、 WINDOWS 3.1、 WORKS 3.0           │ 三     │
└──┴─────────────────────────┴────┘


司法院資訊處製作；財團法人民間司法改革基金會備份。
